臺灣高等法院花蓮分院刑事判決　　　　　96年度上訴字第62號
上　訴　人　臺灣臺東地方法院檢察署檢察官
被　　　告　丁○
上列上訴人因被告偽造文書等案件，不服臺灣臺東地方法院94年
度訴字第211號中華民國95年12月7日第一審判決（聲請簡易判決
處刑案號：臺灣臺東地方法院檢察署94年度偵字第1003號），提
起上訴，本院判決如下：
    主  文
上訴駁回。
    理  由
一、本案經本院審理結果，認第一審判決對被告丁○為無罪之諭
    知，核無不當，應予維持，並引用第一審判決書記載之證據
    及理由（如附件）。
二、檢察官上訴意旨略以：本件起訴之效力應及於被告涉嫌偽造
    「林金福」印文部分，被告未經「林金福」同意，擅以「林
    金福」名義為本件附條件買賣之保證人；及被告是否未經電
    腦所有人大同公司同意，將該電腦棄置或為其他處分，亦為
    起訴效力所及，請求一併審理。本件電腦是否有送到台東市
    ○○街222巷 2號2樓，仍有向大同公司調閱送貨資料之必要
    ；而證人甲○○並無為被告擔任保證人之動機，應認其於偵
    查中所言屬實，其於審理時所述內容與事實不符。原審認定
    事實有未盡調查之情形，應予撤銷改判等語。
三、按犯罪事實應依證據認定之，無證據不得認定其犯罪事實，
    又不能證明被告犯罪者，應諭知無罪之判決，刑事訴訟法第
    154條第2項、第301條第1項分別定有明文。又刑事訴訟上證
    明之資料，無論為直接或間接證據，均須達於通常一般之人
    均不致有所懷疑，而得確信其為真實之程度，始得據為有罪
    之認定，若其關於被告是否犯罪之證明未能達此程度，而有
    合理懷疑之存在，致使無從形成有罪之確信，根據「罪證有
    疑，利於被告」之證據法則，即不得遽為不利被告之認定，
    亦有最高法院76年臺上字第4986號判例可參。其以情況證據
    （即間接證據）斷罪時，尤須基於該證據在直接關係上所可
    證明之他項情況事實，本乎推理作用足以確證被告有罪，方
    為合法，不得徒憑主觀上之推想，將一般經驗有利被告之其
    他合理情況逕予排除，此觀諸最高法院32上字第67號判例意
    旨亦彰彰甚明。再者告訴人之告訴，係以使被告受刑事訴追
    為目的，是其陳述是否與事實相符，仍應調查其他證據以資
    審認，最高法院著有52年臺上字第1300號判例可按。又刑法
    第 210條之偽造私文書罪，以無製作權人，擅自以他人之名
    義製作內容不實之文書為其要件。茍若已得他人之同意，而
    簽署他人之姓名或劃押（含按捺指印），與偽造私文書罪之
    構成要件有間，自不能遽依上開罪名相繩。行使偽造私文書
    罪之成立，以所行使者係偽造之私文書為必要，而偽造私文
    書罪，必須有偽造行為，即冒用他人名義而制作文書之行為
    ，如文書名義人本身提供印章同意制作者，自無偽造私文書
    之可言（最高法院著有93年度臺上字第2057號、85年度臺上
    字第12號判決可參）。動產擔保交易法第38條係屬於「意圖
    犯」，是此類犯罪在構成要件上係以具有「意圖不法利益」
    為必要，是動產擔保交易法第38條之不法構成要件，須動產
    擔保交易之債務人，意圖不法之利益，將標的物遷移，致生
    損害於債權人，始足該當本罪，苟動產擔保交易之債務人，
    並無意圖不法之利益，將標的物遷徙之情，即與本罪之構成
    要件不相合致，而難以本罪相論擬。經查；
（一）原審之所以認定被告丁○無罪，業據原審本於證據作用及
      引諸上開規定及判例見解，於原判決理由中記載甚詳，並
      無違反證據及經驗法則。是原判決採信證人甲○○於審理
      中之證言，並無不當。
（二）又證人即本件大同公司承辦員工徐茂郎已證稱：買賣契約
      簽訂後，於92年3月底或4月初，因當時缺貨，幫被告調貨
      ，且被告之子在高雄讀書，故未送貨至長沙街222巷2號 2
      樓之地址，而由大同公司高雄分倉直接送貨至被告書寫之
      高雄地址，保證書上所寫電腦已安裝於臺東市○○街 222
      巷2號2樓地址，係站長丙○○所寫，提出告訴前未曾至高
      雄查訪等語。另證人丙○○亦證稱：其依被告陳稱現住地
      址為長沙街而填寫電腦安裝地址，電腦係依照被告要求而
      送貨至她兒子高雄住的地方，因事先辦好債權，即未再更
      改約定地址等語甚詳。故本件電腦並未送到台東市○○街
      222巷 2號2樓，已彰彰甚明，並無再向大同公司調閱送貨
      資料之必要。
（三）另本件既就起訴之事實認不成立犯罪，而為被告為無罪之
      判決，即無從就起訴書未記載之事實併為審判。上訴意旨
      請求一併審理部分，亦無理由。
（四）綜上各情，本件既無確切證據，足以認定被告丁○確有公
      訴意旨所指犯行，法院即無從遽為有罪之判決。而檢察官
      前開上訴意旨所指，並無足取，其上訴應予以駁回。
據上論斷，應依刑事訴訟法第373條、第368條，判決如主文。
本案經檢察官乙○○到庭執行職務。
中　　華　　民　　國　　96　　年　　3 　　月　　29　　日
                        審判長法  官  何方興
                              法  官  林鳳珠
                              法  官  林德盛
以上正本證明與原本無異。
本判決關於動產擔保交易法部分不得上訴。
如不服本判決其餘部分，應於送達後10日內，向本院提出上訴狀
。其未敘述理由者，並應於提出上訴狀後10日內向本院補提理由
狀(須附繕本)。
                              書記官  劉妙娘
中　　華　　民　　國　　96　　年　　3 　　月　　29　　日
附件：
臺灣臺東地方法院刑事判決　　　　　　　94年度訴字第211 號
公　訴　人　臺灣臺東地方法院檢察署檢察官
被　　　告　丁○
上列被告因偽造文書等案件，經檢察官提起公訴（94年度偵字第
1003號），本院判決如下：
    主  文
丁○無罪。
    理  由
一、公訴意旨略以：被告丁○於民國92年3月26日，在臺東縣臺
    東市○○路227號，以動產擔保交易法附條件買賣之方式，
    向大同綜合訊電股份有限公司（下稱大同公司）臺東分公司
    臺東服務站，購買康柏牌CP6000A24R型電腦乙組，經公司要
    求要有連帶保證人作保，竟於訂約時基於偽造私文書之故意
    ，將其偽刻之甲○○印章交由不知情之店員徐茂郎，使徐茂
    郎在「訂購大同產品附條件買賣繳款保證書」（下稱保證書
    ）之連帶保證人欄偽造甲○○之印文，表示為其作保之意思
    ，而偽造私文書交還公司以行使之，足以生損害於甲○○，
    丁○依約定為動產擔保交易之債務人，買賣價金新臺幣（下
    同）43,240元，每月 1期，分18期給付，電腦置於臺東縣臺
    東市○○街222巷 2號2樓（經查無該址），價金付清前，所
    有權仍屬於大同公司，丁○僅得依約占有使用，未經大同公
    司同意，不得任意遷移或為其他處分。詎丁○取得該電腦後
    ，僅付數期款項，旋意圖為自己不法之利益，自93年2月3日
    起即拒絕付款，並將該電腦遷移不明，復逃匿無蹤，致大同
    公司追索無著受有損害，因認被告涉有動產擔保交易法第38
    條、刑法第210條、第216條、第217條第1項之罪嫌。
二、按犯罪事實應依證據認定之，無證據不得認定其犯罪事實，
    又不能證明被告犯罪者，應諭知無罪之判決，刑事訴訟法第
    154 條第2 項、第301 條第1 項分別定有明文。又刑事訴訟
    上證明之資料，無論為直接或間接證據，均須達於通常一般
    之人均不致有所懷疑，而得確信其為真實之程度，始得據為
    有罪之認定，若其關於被告是否犯罪之證明未能達此程度，
    而有合理懷疑之存在，致使無從形成有罪之確信，根據「罪
    證有疑，利於被告」之證據法則，即不得遽為不利被告之認
    定，亦有最高法院76年臺上字第4986號判例可稽。其以情況
    證據（即間接證據）斷罪時，尤須基於該證據在直接關係上
    所可證明之他項情況事實，本乎推理作用足以確證被告有罪
    ，方為合法，不得徒憑主觀上之推想，將一般經驗有利被告
    之其他合理情況逕予排除，此觀諸最高法院32上字第67號判
    例意旨亦彰彰甚明。再者，告訴人之告訴，係以使被告受刑
    事訴追為目的，是其陳述是否與事實相符，仍應調查其他證
    據以資審認，最高法院著有52年臺上字第1300號判例可按。
    又刑法第210條之偽造私文書罪，以無製作權人，擅自以他
    人之名義製作內容不實之文書為其要件。茍若已得他人之同
    意，而簽署他人之姓名或劃押（含按捺指印），與偽造私文
    書罪之構成要件有間，自不能遽依上開罪名相繩。行使偽造
    私文書罪之成立，以所行使者係偽造之私文書為必要，而偽
    造私文書罪，必須有偽造行為，即冒用他人名義而制作文書
    之行為，如文書名義人本身提供印章同意制作者，自無偽造
    私文書之可言（最高法院著有93年度臺上字第2057號、85年
    度臺上字第12號判決可參）。動產擔保交易法第38條係屬於
    「意圖犯」，是此類犯罪在構成要件上係以具有「意圖不法
    利益」為必要，是動產擔保交易法第38條之不法構成要件，
    須動產擔保交易之債務人，意圖不法之利益，將標的物遷移
    ，致生損害於債權人，始足該當本罪，苟動產擔保交易之債
    務人，並無意圖不法之利益，將標的物遷徙之情，即與本罪
    之構成要件不相合致，而難以本罪相論擬。
三、公訴人認被告丁○涉有偽造文書及意圖不法之利益，將電腦
    遷移致生損害於告訴人大同公司之犯行，無非係以告訴人甲
    ○○及大同公司之指訴，證人徐茂郎、丙○○之證言，及大
    同公司產品附條件買賣繳款保證書、分期付款記錄單各1份
    等為其主要論據；訊據被告固承認與告訴人公司簽訂本件附
    條件買賣繳款保證書，並欠款16,420元未付之事實，惟堅決
    否認有何偽造文書及違反動產擔保交易法第38條之不法犯行
    ，辯稱其得到甲○○之同意擔任動產擔保交易保證人，由甲
    ○○交付印章及身分證，始持以向大同公司辦理動產擔保，
    其購買電腦時均向大同公司員工徐茂郎接洽，當時無康柏系
    列，所以要訂貨，後來電腦來了，由徐茂郎直接寄到其子位
    在高雄之地址，未放置在臺東縣長沙街222巷2號2樓等語。
四、被告被訴偽刻甲○○印章，在保證書之連帶保證人欄偽造甲
    ○○簽名、印文，偽造私文書以行使，涉犯刑法第210條、
    第216條、第217條第1項部分，經查：
  (一)證人甲○○到庭具結證稱，保證書上之印章為其所有，曾交
    給其弟朱成仁，92年3月26日被告向大同公司購買電腦時，
    曾同意擔任保證人，並將其身分證及印章交付被告以辦理保
    證事宜，其曾與被告至大同公司等語（見本院卷第123頁至
    124 頁），足認甲○○同意擔任本件動產擔保交易之保證人
    ，並交付印章及身分證與被告而授權辦理保證事宜，系爭印
    章為真正，且被告基於甲○○之授權，蓋印及在保證書上簽
    名，即與無權之偽造行為不同，與偽造印章及私文書之要件
    不符。雖證人甲○○在檢察事務官、檢察官訊問時指稱未擔
    任且未同意擔任本件之連帶保證人，「甲○○」印章係被告
    未經其同意而刻印，被告未曾徵詢其同意等語（見93年度發
    查字第538號卷第30頁至31頁、94年度偵字第1003號卷第57
    頁至58頁），惟核證人甲○○前揭在檢察事務官前所為證詞
    ，係在告訴代理人丙○○在場時所言，其可得知告訴代理人
    提起本件告訴係為追償貨款，且檢察事務官及檢察官均訊問
    其被告丁○目前所在地及是否同意擔任本件保證人等情，證
    人甲○○即可知悉被告於偵查中所在不明之情形，而其是否
    同意擔任保證人，攸關其將負擔之保證債務而受追償，是其
    所為證言與本身之民事債務有相當之利害關係，自難期證人
    甲○○自證其本人同意擔任保證人而負清償責任。此外，證
    人甲○○自陳身體狀況不佳，曾因頭痛及腳痛至醫院就診，
    因記憶不清始證稱未同意擔任保證人等語，是以本件證人甲
    ○○於檢察事務官及檢察官前證言之憑信性，尚有疑義。
  (二)證人即被告之前夫朱成仁到庭具結證稱，被告因其子朱緯驊
    讀大學須要買電腦，請其拜託大哥甲○○擔任保證人，經甲
    ○○同意擔任保證人後，其載被告及甲○○至大同公司，並
    辦理漁保及健保，因甲○○剛從遠洋回來等語，核與證人即
    本件大同公司承辦員工徐茂郎於本院審理中具結證稱，被告
    購買電腦共至大同公司接洽2次，第1次被告有帶甲○○去，
    說要買電腦，但因證件未帶齊全而未果，第2次被告係攜帶
    保證人之身分證及印章等語相符，足認被告與甲○○曾一同
    前往大同公司洽談買電腦事宜，甲○○即曾與被告一同前往
    大同公司，嗣後復將身分證、印章交付被告，自足認甲○○
    同意擔任本件連帶保證人，並授權被告在保證書上簽名、蓋
    章。
  (三)本件證人丙○○並非與被告實際洽辦本件動產擔保交易業務
    之人，依其於警詢、偵查中所為指述以觀，其就被告丁○是
    否未經甲○○同意而偽造印章、印文及保證書之事尚無所悉
    （見93年度發查字第538號卷第13頁至14頁、94年度偵字第
    1003號卷第12頁至13頁），且其於本院審理中具結證稱，被
    告購買電腦簽立契約書其未在場，係事後檢視公司所有契約
    、合約等語，是證人丙○○之證言自不足以作為不利被告丁
    ○之認定。
  (四)本案被告既獲甲○○之授權，其再使徐茂郎填寫以甲○○擔
    任連帶保證人之保證書及蓋印、簽名，被告無偽造印章及行
    使或偽造私文書犯行可言；再被告使徐茂郎代甲○○蓋章在
    保證書，其主觀上既認已獲甲○○之授權，是其主觀上亦無
    偽造印章及偽造私文書之犯意，此外，尚無其他積極證據足
    認被告有公訴人指述之偽造印章、私文書及行使偽造私文書
    之犯行。
五、被告被訴遷移電腦，涉嫌違反動產擔保交易法第38條之罪部
    分，經查：
  (一)經核對系爭保證書，被告與告訴人間就該電腦應置放於何處
    係載明臺東縣臺東市○○路222巷2號2樓，此有保證書1紙在
    卷可稽，惟查，證人徐茂郎證稱買賣契約簽訂後，於92年3
    月底或4月初，因當時缺貨，幫被告調貨，且被告之子在高
    雄讀書，故未送貨至長沙街222巷2號2樓之地址，而由大同
    公司高雄分倉直接送貨至被告書寫之高雄地址，保證書上所
    寫電腦已安裝於臺東市○○街222巷2號2樓地址，係站長丙
    ○○所寫，提出告訴前未曾至高雄查訪等語。證人丙○○證
    稱，其依被告陳稱現住地址為長沙街而填寫電腦安裝地址，
    電腦係依照被告要求而送貨至她兒子高雄住的地方，因事先
    辦好債權，即未再更改約定地址，其為追償貨款曾去被告達
    仁鄉之地址查訪2、3次，也曾問過被告隔壁鄰居都說被告不
    在，未曾至高雄查訪電腦，為追償貨款始提起本件告訴等語
    ，足認系爭電腦業經告訴人同意而放置在被告之子高雄地址
    ，本件動產擔保交易標的物既存放在告訴人代理人同意搬遷
    之處，而卷附保證書之貨品運置安裝處，雖記載臺東市○○
    街222巷2號2樓，惟告訴代理人亦自承該址係公司依慣例作
    業填載買受人之地址，並非實際送貨地點。是以系爭電腦放
    置在告訴人代理人知悉之地點，而無遷移不明之情，是告訴
    人指訴被告意圖不法之利益，將系爭電腦遷移藏匿等情，自
    屬無據，顯不足採。
  (二)本案被告係因經濟狀況不佳始無力繼續繳納分期款，依上所
    述，難認被告有何意圖不法之利益，而將標的物遷移，致生
    損害於告訴人公司之事實，被告所為核與動產擔保交易法第
    38 條之構成要件不符，自難以該罪相繩；縱被告有未能按
    期繳納分期款，致生損害於債權人之情形，亦僅屬於民事上
    債務不履行之問題，宜循民事程序以謀解決。
六、綜上所述，被告否認犯行所持之辯解，應可採信。公訴人認
    被告涉有偽造印章、私文書、行使偽造私文書及違反動產擔
    保交易法罪嫌之證據，尚有未足，既無從證明被告確實涉及
    偽造印章、私文書、行使偽造私文書及違反動產擔保交易法
    之犯行，不能使本院得有罪之確信，此外，復無其他積極證
    據足證被告確有公訴人所指犯行，不能證明被告犯罪，自應
    為被告無罪判決之諭知。
據上論斷，應依刑事訴訟法第301條第1項，判決如主文。
本件經檢察官吳爾文到庭執行職務。
中　　華　　民　　國　　95　　年　　12　　月　　7 　　日
                  刑事第一庭  審判長法  官  陳中和
                                    法  官  詹慶堂
                                    法  官  徐淑芬
